臺灣臺中地方法院民事判決　九十二年度簡上字第三五四號
　　上　訴　人　　王記營造股份有限公司
　　法定代理人　　甲○○
　　訴訟代理人　　周志峰律師
　　被　上訴人　　友勝工業股份有限公司
　　法定代理人　　丙　○
　　訴訟代理人　　乙○○
右當事人間請求給付貨款事件，上訴人對於中華民國九十二年七月二十四日本院沙鹿
簡易庭九十一年度沙簡字第八五○號第一審判決提起上訴，本院於民國九十三年五月
七日言詞辯論終結，判決如左：
    主      文
原判決關於命上訴人給付超過新台幣萬仟肆佰玖拾陸元部分，及該部分利息暨除
確定部分外訴訟費用之裁判均廢棄。
右開廢棄部分，被上訴人在第一審之訴駁回。
其餘上訴駁回。
第一審（除確定部分外）、及第二審訴訟費用由上訴人負擔五分之二，餘由被上訴人
負擔。
    事實及理由
一、被上訴人主張：兩造於民國（下同）九十一年三月十日簽訂買賣契約，由上訴人
    向被上訴人購買竹節鋼筋，被上訴人自九十一年四月二十五日至九十一年五月十
    七日止，陸續交付上訴人鋼筋總重量五一一三四０公斤，貨款共計新台幣（下同
    ）五百萬零八百五十二元，而上訴人僅支付四百九十萬元，尚有貨款十萬五千八
    百九十五元（包含百分之五營業稅五千零四十三元）迄未支付，爰依買賣法律關
    係訴請上訴人給付上揭未付之貨款及自起訴狀繕本送達翌日（即九十一年九月二
    十六日）起至清償日止之法定遲延利息。原審以兩造約定之違約金額過高應予酌
    減，而為上訴人應給付八萬五千八百九十五元及法定遲延利息之判決，被上訴人
    於本院為駁回上訴之聲明。至被上訴人於原審受敗訴判決部分，未據上訴，業已
    確定。
二、上訴人主張：被上訴人交付之鋼筋中，有部份未依兩造契約之約定加工成型並載
    運至上訴人之工地，致上訴人需支出加工成型之工資一萬元、自行前往被上訴人
    公司載運之運費八千元；又因被上訴人所交付之鋼筋有部分柱箍筋彎勾過長，造
    成鋼筋浪費及施工困難，而致上訴人受有施工困難增加工資五萬九千九百零二元
    、浪費材料之損失二萬八千五百七十九元；另兩造於契約約定被上訴人應於接獲
    上訴人出貨之通知後八日交付貨物（即被上訴人有八天之備料期），如有遲延交
    付，應按該批訂購總價千分之三計付違約金，此乃因上訴人訂購系爭鋼筋係為供
    上訴人承攬行政院農業委員會農產試驗所丁種宿舍重建工程之用，該金額高達五
    千九百餘萬元，上訴人所負承攬人之責任甚重，對於各廠商之供貨自有要求不能
    有遲延閃失之必要，否則如有一環節遲延，將嚴重影響工程而導致上訴人遭受重
    大損害，因而兩造有關遲延交貨之違約金按該批訂購總價千分之三計算，並未過
    高，而被上訴人就如附表所示各筆鋼筋之交付，有如附表「逾期天數」所示之遲
    延，依兩造約定之計算基準，被上訴人計應給付上訴人遲延違約金十一萬零二百
    八十四元。上訴人爰以上開對被上訴人之運費、加工費用、浪費工料之損害、違
    約金債權合計共二十二萬五千六百九十五元與系爭貨款債權抵銷，系爭貨款債權
    已無餘額，上訴人自無給付貨款之義務等語，資為抗辯，而聲明請求廢棄原判決
    不利上訴人部分，駁回廢棄部分被上訴人第一審之訴。
三、被上訴人起訴主張兩造於九十一年三月十日訂立買賣契約，由上訴人向被上訴人
    購買竹節鋼筋，自九十一年四月二十五日至九十一年五月十七日止，被上訴人計
    陸續交付上訴人鋼筋總重量五一一三四０公斤，貨款共計五百萬零八百五十二元
    ，上訴人迄尚有貨款十萬五千八百九十五元未為給付，均為上訴人所不爭執，且
    有被上訴人提出之買賣契約書、統一發票、客戶請款單可資為證，自堪信被上訴
    人之上開主張為真正。
四、被上訴人主張均已按上訴人之通知依約交付鋼筋完畢，上訴人則抗辯被上訴人如
    附表所示各筆鋼筋之交付均有遲延，且因被上訴人所交付之鋼筋有部分彎勾過長
    ，造成上訴人施工困難並浪費材料、部分鋼筋則未依約加工成型並載運至上訴人
    之工地，造成上訴人受有工料、運費之損害，經以上開上訴人對被上訴人之運費
    、加工費用、浪費工料之損害、違約金債權與系爭貨款債權抵銷後，被上訴人之
    系爭貨款債權已無餘額，被上訴人猶訴請給付貨款為無理由等語。是本件兩造之
    爭執焦點厥為(一)被上訴人交付鋼筋有無遲延。(二)兩造就違約金之約定是否過高。
    (三)上訴人有無代被上訴人墊付現場加工之工資、運費。(四)被上訴人交付之鋼筋有
    無彎勾過長，導致上訴人受有浪費工料之損害。經查：
  (一)兩造於系爭契約第五條「交貨時間」約定：「合約期間內乙方（即被上訴人）需
    配合甲方（即上訴人）指定日期分批交貨，但甲方應於指定日前八天將料單傳真
    至乙方，供乙方備料。」、於第十條「賠償」則約定：「乙方無法如期交貨時，
    每逾一日賠償甲方該批訂購總價千分之三為賠償金該款得由乙方未領款扣抵。」
    有系爭合約書在卷可按，被上訴人自應於上訴人通知出貨後八日準時交貨。查上
    訴人先後於如附表所示「通知出貨日期」傳真料單，通知被上訴人交付如附表所
    示規格、數量之鋼筋，被上訴人則分別於如附表所示之「交貨日期」交付，固為
    被上訴人所自認，惟被上訴人仍否認交付貨物有遲延，辯稱：料單只是通知被上
    訴人備貨而已，上訴人傳真料單後，被上訴人尚須與上訴人現場工地主任確認出
    貨順序，交貨日期均係依上訴人現場工地主任之指示交付，並未逾期等語。然查
    ，被上訴人應於接獲上訴人傳真之料單後八日出貨，既為兩造契約上開條文約明
    之事項，則被上訴人主張如附表所示「交貨日期」均係上訴人現場工地主任所為
    之指示，則被上訴人就此項利己之事實，自應負舉證之責任，被上訴人迄未能舉
    證以實其說，則被上訴人主張如附表所示「交貨日期」均係依上訴人現場工地主
    任之指示云云，即難逕予採信。按上訴人既於如附表所示「通知出貨日期」傳真
    料單，通知被上訴人交付如附表所示規格、數量之鋼筋，而被上訴人分別於如附
    表所示之「交貨日期」方為交付，則被上訴人就附表所示各筆鋼筋之交付，即分
    別有如附表「逾期天數」所示日數之遲延，洵足認定，被上訴人依約即應賠償遲
    延違約金予上訴人。
  (二)次按，當事人約定契約不履行之違約金過高者，法院得依民法第二百五十二條以
    職權減至相當之數額，惟是否相當仍須依一般客觀事實、社會經濟狀況及當事人
    所受損害情形，以為酌定標準，而債務已為一部履行者，亦得比照債權人所受利
    益減少其數額（最高法院四十九年台上字第八○七號判例參照）。查兩造於系爭
    買賣契約第十條約定被上訴人未能如期交貨時，每逾一日應賠償上訴人該批訂購
    總價千分之三之違約金，固如前述，然經審酌違約金如以每日千分之三計算，則
    如遲延三十日違約金即達價金之百分之九、遲延一年違約金金額更將比價金為高
    ，及營建一般工程業界約定違約金類多約定按日以價金千分之一計算，並本件被
    上訴人係供應鋼筋予從事營建工程之上訴人之廠商，而鋼筋於營建工程可謂係不
    可或缺之基礎材料，如有遲延交付之情事，將致上訴人所進行之營建工程停擺無
    法進行，連帶影響後續工程之進度，甚或導致上訴人需對定作人負遲延賠償責任
    之嚴重後果，影響程度較之一般營建材料為重，宜以加重被上訴人遲延交付之賠
    償責任之方式，以督促被上訴人按時交貨為宜，以免上訴人因被上訴人之疏忽遲
    延而蒙受損害，而不宜以一般按以價金千分之一之為計算違約金之標準，另斟酌
    被上訴人業已出貨完畢，遲延日數最長為十七日，並非至為嚴重，衡情原告所受
    之損害亦非至鉅等一切情事，認兩造於買賣契約第十條所為遲延交付之違約金按
    該批訂購總價千分之三計算為過高，應予酌減為每逾一日按該批訂購總價千分之
    一．五計算，方屬合理。從而，被上訴人就如附表所示各批交付遲延之鋼筋，即
    應賠償上訴人按如附表「罰款」欄所示之金額（元以下均四捨五入），合計共五
    萬四千三百九十九元，則上訴人依兩造前揭契約第十條之約定，主張以被上訴人
    應賠償之違約金與上訴人之貨款債務相抵銷，於五萬四千三百九十九元之範圍內
    即屬有據。
  (三)再上訴人抗辯被上訴人就部分鋼筋並未依約加工成型並載運至上訴人之工地，而
    由上訴人自行前往被上訴人公司載運至工地加工成型，因而支出運費八千元、加
    工成型工資一萬元，此部份亦應由系爭貨款中扣除等語。被上訴人固自認有部分
    鋼筋係由上訴人自行前往被上訴人公司載運並在工地現場加工成型之事實，惟否
    認上訴人有因而支出運費、工資，並以上訴人自行載運部分係追加補料部分，不
    是原來運送之支出，加工成型之工資一萬元則係由被上訴人支付等語為辯。經查
    ，兩造所約定之買賣單價係包含加工成型、運費載達工地之費用在內，為兩造於
    系爭買賣契約書「附件」買賣明細表「說明」欄所載明（見原審卷第十二頁），
    則被上訴人自負將上訴人所訂購之鋼筋加工成型並載運至工地之義務，而此項義
    務依兩造契約第三條「契約總價：『以實際交貨數量為準』」之約定，顯見兩造
    於簽訂系爭買賣契約時，數量僅係暫為預定，兩造實際之交易數量仍以實際交貨
    數量為準，是有關被上訴人運送及加工成型之義務，並無是否補料之分，茲上訴
    人既因被上訴人未盡運送之義務而自行前往被上訴人公司載運，因而支出運費八
    千元，業經上訴人提出秤量單為證，並為被上訴人所不爭執，此項費用自應由被
    上訴人負擔；又被上訴人既有部分鋼筋未完成加工成型，而於運抵工地後方進行
    加工成型，被上訴人雖辯稱工地現場加工成型之工資一萬元係由被上訴人所支付
    ，惟按諸被上訴人係鋼筋供應商，上訴人則未營建廠商，衡情營建工地現場應均
    係上訴人所僱用之人員，被上訴人如有自行另僱用人員至工地現場進行加工成型
    之工作或另支付加工成型工資之情事，自應由被上訴人負舉證之責，然上訴人迄
    未能舉證以實其說，被上訴人所辯自難採取，則上揭加工成型之工資一萬元自亦
    應由被上訴人負擔。基上，上訴人主張運費八千元、加工成型工資一萬元均應自
    上訴人之系爭貨款中扣除，洵屬有據。
  (四)上訴人另以被上訴人交付之鋼筋彎勾過長，導致上訴人受有浪費工料之損害，主
    張應由被上訴人賠償浪費工料之損害等語。被上訴人則否認所交付之鋼筋有彎勾
    過長之情事。微論上訴人就此部分抗辯僅提出照片影本乙紙資為佐證，其舉證尚
    有未足，且查兩造簽訂系爭買賣契約後，上訴人係依其工程進度傳真料單通知被
    上訴人交付鋼筋，而被上訴人自九十一年三月二十日起至同年五月十七日止，先
    後計依上訴人之料單交付鋼筋計達十七批之多，依上訴人係按工程進度通知被上
    訴人交付鋼筋之交易型式，如被上訴人所交付之鋼筋有彎勾過長之瑕疵，上訴人
    斷無未能即時發覺之理，於發現被上訴人所交付之鋼筋有彎勾過長導致施工困難
    之情事後，更絕無不立即向被上訴人反應要求改善、甚至拒絕收受或退貨之理，
    然依本件卷證資料，上訴人於被上訴人次數多達十七次、期間長達二月之交貨期
    間內，從未向被上訴人反應所交付之鋼筋有彎勾過長之瑕疵，甚至於被上訴人九
    十一年五月十七日最後一批交付鋼筋後、迄九十二年一月六日上訴人於原審提出
    「答辯暨反訴」狀中，亦從無該項通知，是縱然被上訴人所交付之鋼筋有彎勾過
    長之瑕疵，亦因上訴人怠於為通知，而應視為上訴人承認其所受領之物，故而，
    上訴人抗辯因被上訴人所交付之鋼筋彎勾過長，致其受有浪費工料之損害云云，
    即難採信。
  (五)承上所述，被上訴人依兩造買賣契約之約定，應賠償上訴人遲延之違約金五萬四
    千三百九十九元，並應負擔運費八千元及現場加工成型之工資一萬元，則上訴人
    主張以上開金額與被上訴人之系爭貨款債權十萬五千八百九十五元相抵銷，即屬
    有據，經抵銷後，上訴人尚應給付被上訴人之貨款金額為三萬三千四百九十六元
    。
五、綜據上述，被上訴人依買賣之法律關係，請求上訴人給付貨款三萬三千四百九十
    六元及自起訴狀繕本送達翌日（即九十一年九月二十六日）起至清償日止之法定
    遲延利息部分，為有理由，應予准許。逾上開金額之請求部分，即屬無據，應予
    駁回。原審就超過上開應准許部分，為上訴人敗訴之判決，自有未洽，上訴意旨
    就此部分指摘原判決不當，求予廢棄改判，為有理由。至於上開應准許部分，原
    審判命上訴人給付，核無違誤，上訴意旨就此部分，仍執陳詞指摘原判決不當，
    求予廢棄，為無理由，應駁回其上訴。
六、本件判決之結果已臻明確，兩造其餘攻擊防禦方法及舉證，經審酌均於判決結果
    無影響，爰不一一論述，附此敘明。
七、據上論結，本件上訴為一部有理由，一部無理由，依民事訴訟法第四百三十六條
    之一第三項、第四百五十條、第四百四十九條第一項、第七十九條，判決如主文
    。
中　　　華　　　民　　　國　　九十三　　年　　　五　　　月　　二十八　　日
                            臺灣臺中地方法院民事第二庭
　　　　　　　　　　　　　　　　　　審判長法　官　許冰芬
　　　　　　　　　　　　　　　　　　　　　法　官　何世全
　　　　　　　　　　　　　　　　　　　　　法　官　呂麗玉
右為正本係照原告作成。
不得上訴。
中　　　華　　　民　　　國　　九十三　　年　　　五　　　月　　二十八　　日
　　　　　　　　　　　　　　　　　　　　　法院書記官
附  表：
┌──┬────┬────┬──┬────┬───┬──────┬─────┬───────┐
│編號│通知出  │交貨日期│逾期│規    格│數  量│　單      價│複      價│  罰      款  │
│    │貨日期  │        │天數│        │（噸）│　（新台幣）│（新台幣）│  （新台幣）  │
├──┼────┼────┼──┼────┼───┼──────┼─────┼───────┤
│１  │91.3.12 │91.3.28 │  8 │#３～#５│24．86│　　9600    │    238656│  2864        │
│    │        │        │    ├────┼───┼──────┼─────┼───────┤
│    │        │        │    │#６～#１０│29．18│　 10000    │    291800│  3502        │
├──┼────┼────┼──┼────┼───┼──────┼─────┼───────┤
│２  │91.3.12 │91.3.29 │  9 │#３～#５│13．99│    9600    │    134304│  1813        │
│    │        │        │    ├────┼───┼──────┼─────┼───────┤
│    │        │        │    │#６～#１０│41．8 │   10000    │    418000│  5643        │
├──┼────┼────┼──┼────┼───┼──────┼─────┼───────┤
│３  │91.3.21 │91.3.30 │  1 │#３～#５│ 4．47│    9600    │     42912│    64        │
│    │        │        │    ├────┼───┼──────┼─────┼───────┤
│    │        │        │    │#６～#１０│ 4．16│   10000    │　   41600│    62        │
├──┼────┼────┼──┼────┼───┼──────┼─────┼───────┤
│４  │91.3.12 │91.4.3  │ 14 │#６～#１０│12    │   10000    │    120000│  2520        │
├──┼────┼────┼──┼────┼───┼──────┼─────┼───────┤
│５  │91.3.12 │91.4.4  │ 15 │#３～#５│ 9．08│    9600    │     87168│  1961        │
│    │        │        │    ├────┼───┼──────┼─────┼───────┤
│    │        │        │    │#６～#１０│42．47│   10000    │    424700│  9556        │
├──┼────┼────┼──┼────┼───┼──────┼─────┼───────┤
│６  │91.3.12 │91.4.6  │ 17 │#３～#５│12．96│    9600    │    124416│  3173        │
│    │        │        │    ├────┼───┼──────┼─────┼───────┤
│    │        │        │    │#６～#１０│14．53│   10000    │    145300│  3705        │
├──┼────┼────┼──┼────┼───┼──────┼─────┼───────┤
│７  │91.4.19 │91.4.29 │  2 │#３～#５│15．31│    9600    │    146976│   441        │
├──┼────┼────┼──┼────┼───┼──────┼─────┼───────┤
│８  │91.3.19 │91.4.29 │  2 │#３～#５│10．47│    9600    │    100512│   302        │
├──┼────┼────┼──┼────┼───┼──────┼─────┼───────┤
│９  │91.4.7  │91.5.1  │ 16 │#３～#５│23．73│    9600    │    227808│  5467        │
├──┼────┼────┼──┼────┼───┼──────┼─────┼───────┤
│１０  │91.4.24 │91.5.4  │  2 │#３～#５│ 5．32│    9600    │     51072│   153        │
├──┼────┼────┼──┼────┼───┼──────┼─────┼───────┤
│  │91.4.24 │91.5.5  │  3 │#３～#５│15．7 │    9600    │    150720│   678        │
│    │        │        │    ├────┼───┼──────┼─────┼───────┤
│    │        │        │    │#６～#１０│ 7．71│   10000    │     77100│   347        │
├──┼────┼────┼──┼────┼───┼──────┼─────┼───────┤
│  │91.4.24 │91.5.8  │  6 │#３～#５│20．89│    9600    │    200544│  1805        │
│    │        │        │    ├────┼───┼──────┼─────┼───────┤
│    │        │        │    │#６～#１０│10．74│   10000    │    107400│   967        │
├──┼────┼────┼──┼────┼───┼──────┼─────┼───────┤
│  │91.4.26 │91.5.10 │  6 │#３～#５│11．19│    9600    │    107424│   967        │
│    │        │        │    ├────┼───┼──────┼─────┼───────┤
│    │        │        │    │#６～#１０│ 9．21│   10000    │     92100│   829        │
├──┼────┼────┼──┼────┼───┼──────┼─────┼───────┤
│  │91.4.26 │91.5.12 │  8 │#３～#５│13．62│    9600    │    130752│  1569        │
│    │        │        │    ├────┼───┼──────┼─────┼───────┤
│    │        │        │    │#６～#１０│ 8．36│   10000    │     83600│  1003        │
├──┼────┼────┼──┼────┼───┼──────┼─────┼───────┤
│  │91.4.26 │91.5.17 │ 13 │#３～#５│19．11│    9600    │    183456│  4770        │
│    │        │        │    ├────┼───┼──────┼─────┼───────┤
│    │        │        │    │#６～#１０│ 7．34│   10000    │     73400│  1908        │
├──┴────┴────┴──┴────┴───┴──────┴─────┼───────┤
│合計：                                                                    │ 54399        │
└─────────────────────────────────────┴───────┘
